【裁判字號】    97,訴,2488
【裁判日期】    970826
【裁判案由】    偽造文書等
【裁判全文】
臺灣臺中地方法院刑事判決              97年度訴字第2488號
公  訴  人  臺灣臺中地方法院檢察署檢察官
被      告  丙○○
選任辯護人  周進文律師
上列被告因偽造文書等案件，經檢察官提起公訴（96年度偵字第
24595號），本院判決如下：
    主    文
丙○○連續行使偽造私文書，足以生損害於公眾及他人，處有期
徒刑壹年，減為有期徒刑陸月，如易科罰金以新臺幣玖佰元即銀
元佰元折算壹日。
    犯罪事實
一、丙○○、甲○○均為郭清來之子，郭清來於民國（下同）90
    年3月11日過世，依法郭清來之遺產應屬全體繼承人即丙○○、丁○○、甲○○、戊○○、庚○○○、乙○○、己○○
    及郭清來之妻郭廖不等人公同共有，未經全體繼承人之同意
    ，不得就被繼承人郭清來之遺產為任何處分行為。詎丙○○
    竟基於行使偽造私文書之概括犯意（詐欺取財部分因屬親屬
    相告為告訴乃論之罪，已逾告訴期間，詳如後述），未經全
    體繼承人同意，利用郭清來生前將所有金融機構帳戶之存摺
    及印章等物委託其保管之機會，於90年3月12日，連續持郭
    清來如附表所示3家金融機構之存摺及印章，前往如附表所
    示之金融機構，在取款憑條上填寫如附表所示之提領金額，
    並於每張取款憑條之蓋用原留印鑑欄內，各盜蓋「郭清來」
    之印文1枚，而偽造用以表示郭清來本人欲向各該金融機構
    提領存款之私文書共計3紙，再持之交付各該不知情之金融
    機構承辦人員辦理提款事宜而行使之，致各該金融機構之承
    辦人員均陷於錯誤，誤以為丙○○有權提領上開存款，遂交
    付如附表所示之提領款項予丙○○，足以生損害於郭清來之
    遺產繼承人甲○○、戊○○、庚○○○、乙○○、己○○及
    郭廖不等繼承人及各該金融機構對於存款管理之正確性。
二、案經郭清來之繼承人甲○○委由江來盛律師訴由臺灣臺中地
    方法院檢察署檢察官偵查起訴。
    理    由
一、本案證據能力之說明
    按「被告以外之人於審判外之陳述，雖不符前4條（指刑事
    訴訟法第159條之1至第159條之4）之規定，而經當事人於審
    判程序同意作為證據，法院審酌該言詞陳述或書面陳述作成
    之情況，認為適當者，亦得為證據」，又「當事人、代理人
    或辯護人於法院調查證據時，知有第159條第1項不得為證據
    之情形，而未於言詞辯論終結前聲明異議，視為有前項之同
    意」，刑事訴訟法第159條之5第1項、第2項亦有明文。本件
    被告及其選任辯護人周進文律師就檢察官提出之證據之證據
    能力，均未於言詞辯論終結前聲明異議，自視為同意，合先
    敘明。
二、訊據被告丙○○對於附表所載時地，未經全體繼承人同意，
    而自行盜蓋郭清來之印文於取款憑條內，再據之提領附表所
    示金額等情，於本院固自承在卷（本院卷第14頁），惟辯稱
    ：我父親生前有交代說，如果往生，就把錢領出來因為公司
    還沒有結束，有些開支，還有後事，還有我母親重病要洗腎
    。所以我父親生前就已經把存摺、印章交給我云云（本院卷
    第13頁反面），然查：
（一）被告如附表所載時地盜領郭清來帳戶金額之行使偽造私文
      書犯行，業據被告於本院自承：除了戊○○和我母親外，
      我都沒有與其他繼承人商量，所以他們也沒有同意我去領
      錢等語（本院卷第14頁反面），並供稱：（審判長問：存
      款憑條上面有郭清來的印章，也是你蓋用的，取款金額也
      是你寫的？）印章是我蓋的，取款金額也是我寫的。印章
      是我父親生前就交代我的等語（本院卷第33頁反面、第34
      頁），復據證人即丁○○於偵訊供稱：（檢察官問：被告
      90年3月去提領郭清來戶頭的金錢時，你們是否知悉？）
      不知道等語（他卷第22頁），及證人戊○○於偵訊亦具結
      證稱：（檢察官問：被告從郭清來帳戶提領2次現金、轉
      帳1次，你是否知悉？）不知道。丙○○在提領現金及轉
      帳時都沒有告訴我等語（他卷第24頁），並有被告如附表
      編號一、三所載時地領款之取款憑條、客戶歷史交易清單
      在卷可佐（他卷第16、19頁），被告既未經全體繼承人同
      意，竟自行盜用郭清來之印章，偽造取款憑條，足以生損
      害於其他繼承人及各該金融機構對於存款管理之正確性，
      其確具行使偽造私文書犯行，已堪認定。又被告於本院雖
      供稱：我領錢之前，有與我弟弟戊○○商量。‥‥戊○○
      是稍微知道一些，他知道我去領錢云云（本院卷第14 頁
      ），惟業據證人戊○○於偵訊否認，其於偵訊具結供稱：
      等我父親往生一個月，我們要處理，才發覺錢已被轉掉了
      。‥‥丙○○在提領現金及轉帳時都沒有告訴我等語（他
      卷第22、24頁），復無其他積極證據可資佐證戊○○就
      本件盜領款項之事與被告有犯意聯絡，是被告此部分所述
      尚難採信，自難認戊○○亦屬本件行使偽造私文書之共同
      正犯，併此敘明。
（二）被告雖就附表所領取、轉帳款項之用途，先於偵訊辯稱：
      （檢察官問：你從郭清來帳戶內，提領135萬元、10萬5千
      元及轉帳750萬元，是否做為私人用途？）沒有，有移轉
      了400萬元放在我媽媽的戶頭裡，在他住院2年的期間都花
      完了云云（他卷第25頁），惟未能提出任何證據證明，已
      非可採；其於本院再辯稱：所領款項用於辦理後事、公司
      開銷、繳納遺產稅云云（本院卷第15頁反面、第16頁），
      惟查，被告如附表所提領之款項，合計為895萬5千元，扣
      除其於90年3月12日之後，交付予戊○○現金100萬元、用
      以支付墓地等相關費用之匯款124萬8千元及127萬元、遺
      產稅136萬9231元及納骨塔相關費用1萬1千元，合計589萬
      8231元，有戊○○開立之收據（他卷第31頁）、匯款單、
      遺產稅繳款書、罰款繳款書、發票（本院卷第23至25、27
      頁）可佐，至其餘被告於90年3月12日之前交付予戊○○
      之費用，及母親郭廖不之醫療費用，既未全面清查郭清來
      帳戶及郭廖不帳戶之支取明細，自難認係從附表所提領之
      款項所勻支，是被告就附表所提領之款項，尚有近300萬
      元去向不明；且查，不問被告就附表所領取款項去向為何
      ，其未經全體繼承人同意而盜領款項，確具行使偽造私文
      書犯行，縱部分款項用於支付殯葬、遺產稅款費用，亦無
      礙其行使偽造私文書犯行之認定。綜上所述，事證明確，
      被告上揭犯行均堪認定。
三、核被告丙○○所為，均係犯刑法第216條、第210條之行使偽
    造私文書罪。被告偽造私文書復持以行使，偽造私文書之低
    度行為，為高度之行使行為所吸收，不另論罪。又其盜用印
    章為偽造私文書之部分行為，亦不另論罪。被告先後多次行
    使偽造私文書犯行，均時間緊接，罪名相同，顯係基於概括
    犯意反覆為之，應依修正前刑法第56條連續犯規定，論以一
    罪，並加重其刑。爰審酌被告意圖為自己不法之所有而提領
    郭清來存款，損害其他繼承人之權利，領得款項共計895萬5
    千元，金額頗鉅，且犯罪後猶隱匿領取款項之去向，砌詞飾
    過，顯乏認錯悔過之具體表現，態度欠佳，惟念其亦為郭清
    來之繼承人，對於所冒領之存款，仍享有部分權利，且與告
    訴人甲○○及其餘被害人戊○○、庚○○○、乙○○、己○○及郭廖不，係手足、骨肉之親，誼屬至親，被告雖有私心
    ，惟於郭清來生前死後，確曾付出心力，處理郭清來殯葬相
    關事宜，所提領之款項亦非全數均據為己有，扣除其於90年
    3 月12日之後，為辦理郭清來後事，交付予戊○○現金100
    萬元、用以支付墓地等相關費用之匯款124萬8千元及127萬
    元、遺產稅136萬9231元及納骨塔相關費用1萬1千元，實際
    自行據為己有之款項亦僅約近3百萬元，再本件被告及告訴
    人因父親遺產而起爭訟，若被告因此遭判處重刑，不但使生
    者間怨隙加深，亦為已往生之郭清來所不樂見，另有爭議之
    遺產，亦可另循民事途逕解決，渠等至親情誼並非不可能回
    復等一切情狀，量處如主文所示之刑。再中華民國96年罪犯
    減刑條例業於96年7月4日公布，並自96年7月16日施行，該
    條例第2條明文規定：「犯罪在中華民國96年4月24日以前者
    ，除本條例另有規定外，依下列規定減刑：三、有期徒刑、
    拘役或罰金，減其刑期或金額二分之一」等語，查本件被告
    所犯上揭犯行之犯罪時間，係在96年4月24日以前，且本件
    宣告刑為有期徒刑1年6月以下，非屬上揭減刑條例第3條規
    定不予減刑之情形，故依上開規定，本院應減其有期徒刑2
    分之1，並諭知易科罰金之折算標準，以資懲儆。
四、被告為提款而偽造之取款憑條，業據被告持之行使而交付予
    聯信銀行、臺中黎明郵局、臺中商業銀行，不復屬於被告所
    有，不予宣告沒收；又按刑法第219條所定不問屬於犯人與
    否沒收之者，以偽造之印章、印文或署押為限，盜用者不在
    其列。上開取款憑條上「郭清來」之印文，係被告盜用印章
    所生印文，並非偽造印章之印文，自不在刑法第219條規定
    ，不問屬於犯人與否，均應沒收之列，不為沒收之宣告。
五、又查，被告行為後，刑法業已於95年7月1日修正施行，其中
    ：
（一）修正後刑法第2條第1項規定，已將新舊法律適用之「從新
      從輕」原則，改採「從舊從輕」原則，而此規定僅係規範
      行為後法律變更所生新舊法律比較適用之準據法，並非實
      體刑罰法律，自不生行為後法律變更之比較適用之問題，
      應逕行適用新法第2條第1項之規定，為「從舊從輕」之比
      較。
（二）被告行為後，修正後刑法已將修正前刑法第56條「連續數
      行為而犯同一之罪名者，以一罪論。但得加重其刑至二分
      之一」之規定，予以廢除，該條廢除後，該條原規定之數
      行為而犯同一之罪名者，除有接續犯之情形外，應按數罪
      併罰之原則論處，比較廢除前後刑法第56條之規定，廢除
      後之規定，並未較有利於被告，故本件應適用被告行為時
      即修正前刑法第56條之規定予以論處。
（三）被告行為後，罰金罰鍰提高標準條例第2條業已刪除，而
      刑法第41條第1項前段關於易科罰金之折算標準已由舊法
      之銀元1百元、2百元、3百元修正為新臺幣1千元、2千元
      、3千元，因屬科刑規範事項之變更，其折算標準為裁判
      時所應諭知，自有就新舊法規定比較之必要，經比較新舊
      法結果，以被告行為時之舊法較為有利於被告，是依修正
      後刑法第2條第1項前段之規定，本件應適用被告行為時之
      舊法即依修正前刑法第41條第1項前段、修正前罰金罰鍰
      提高標準條例第2條、現行法規所定貨幣單位折算新臺幣
      條例第2條之規定，諭知易科罰金之折算標準。
六、另公訴人認被告如附表所示之提領款項部分，亦涉犯刑法第
    339條第1項之詐欺取財罪嫌云云。惟按「告訴乃論之罪，其
    告訴應自得為告訴之人知悉犯人之時起，於6個月內為之」
    ，刑事訴訟法第237條第1項定有明文，又按刑法第339條第1
    項之詐欺取財罪，依刑法第343條準用第324條第2項之規定
    ，於五親等內之血親之間，犯本章之罪，須告訴乃論。查被
    告丙○○與告訴人甲○○為親兄弟，係屬2親等內之血親，
    是被告本件對告訴人所犯之詐欺取財罪，依法須告訴乃論；
    再查，本件告訴人甲○○係於96年8月24日具狀提出告訴，
    且係針對被告涉犯業務侵占1千萬元之犯行部分提出告訴，
    有告訴狀在卷可佐（他卷第1至3頁），其於告訴狀內所指被
    告涉業務侵占之1千萬元，應即指被告本件涉犯詐欺取財犯
    行之如附表時地所盜領之款項，可由告訴人甲○○於偵訊供
    稱：（檢察官問：你父親預留的1000萬元在何處？）在公司
    董事長郭清來的帳戶裡，這些錢的運作都是由丙○○自己使
    用，錢已被丙○○用掉了等語（他卷第26頁），是應認告訴
    人甲○○於告訴狀所指訴之事實，已屬對被告丙○○提出詐
    欺取財之告訴；再查，被告於本院供稱：（法官問：所以甲○○最晚在何時知道你已經把你父親的錢領出來了？）就是
    我們93年開股東會的時候，當時我們4個兄弟也在場等語（
    本院卷第15頁），而稱告訴人甲○○最遲於93年間已知悉其
    將父親存款領走之事，雖告訴代理人郭林足珍於偵訊供稱：
    （檢察官問：告訴人何時知悉丙○○在其父親郭清來帳戶提
    款之事？）96年8、9月我們申請我父親的帳戶資料才知道等
    語（偵24595卷第11頁），惟受訊問人郭林足珍對「自己何
    以認為告訴人甲○○於96年8、9月始知悉提款之事」，及「
    告訴人甲○○是否於93年間知悉被告提款之事」，均隻語未
    提，自難依告訴代理人郭林足珍上開未經具結及語焉不詳之
    陳述，遽即認告訴人甲○○係96年8、9月間始知情被告本件
    提領父親郭清來存款之事；再參以證人戊○○於偵訊具結供
    稱：等我父親往生一個月，我們要處理，才發覺錢已被轉掉
    了等語在卷（他卷第22頁），則證人戊○○與告訴人亦係手
    足，證人戊○○既於郭清來死亡後1個月，已知附表款項遭
    提領之事，則告訴人竟遲於96年8月始知上情，已與常情相
    違。再郭清來係於90年3月11日即死亡，死亡後隨即有繳納
    遺產稅問題，該遺產稅並於92年1月23日繳納，有繳納書可
    佐，則告訴人是否多年間均未就郭清來之財產狀況、帳戶明
    細進行清查，遲至96年8月24日提出告訴前，始查知郭清來
    如附表之帳戶已遭被告提領，亦有可疑；是上開告訴代理人
    郭林足珍所述告訴人甲○○於96年8、9月始知悉提款之事，
    實難採信。此外，復查無其他積極證據足資認定告訴人本件
    有於「知悉犯人之時起之6個月內」提出告訴之事，則被告
    涉犯詐欺取財犯行之時間係90年3月12日，而告訴人遲於96
    年8月24日始提告訴，本件應認告訴逾期，此部分原應為不
    受理之諭知，惟公訴人認此部分與前開起訴並有罪部分有牽
    連犯之裁判上一罪關係，本院自不另為不受理之諭知，併此
    敘明。
據上論斷，依刑事訴訟法第299條第1項前段，修正前刑法第56條
、刑法第2條第1項前段、第216條、210條、修正前刑法第41條第
1項前段，修正前罰金罰鍰提高標準條例第2條、現行法規所定貨
幣單位折算新臺幣條例第2條，中華民國96年罪犯減刑條例第2條
第1項第3款、第7條、第9條，判決如主文。
中    華    民    國    97    年    8     月    26    日
                          臺灣臺中地方法院刑事第十庭
                                審判長法  官  賴妙雲
                                      法  官  江奇峰
                                      法  官  黃家慧
附表
┌─┬──────┬──────┬─────┬──────┐
│編│金融機構    │盜領存款帳戶│提領金額  │偽造私文書名│
│號│            │            │          │稱及數量    │
├─┼──────┼──────┼─────┼──────┤
│一│聯信商業銀行│聯信商業銀行│135萬元   │聯信商業銀行│
│  │向上分行（即│向上分行帳號│          │向上分行取款│
│  │現今之臺灣新│000000000000│          │憑條1紙（其 │
│  │光商業銀行向│75號帳戶    │          │上盜蓋「郭清│
│  │上分行，設臺│            │          │來」印文1枚 │
│  │中市西區向上│            │          │）          │
│  │路1段116號）│            │          │            │
├─┼──────┼──────┼─────┼──────┤
│二│臺中黎明郵局│臺中黎明郵局│10萬5000元│臺中黎明郵局│
│  │（設臺中市南│帳號00000000│          │取款憑條1紙 │
│  │屯區○○街80│078501號帳戶│          │（其上盜蓋「│
│  │巷49號）    │            │          │郭清來」印文│
│  │            │            │          │1枚）       │
├─┼──────┼──────┼─────┼──────┤
│三│臺中商業銀行│臺中商業銀行│轉匯750 萬│臺中商業銀行│
│  │營業部（設臺│帳號00000000│元至丙○○│存摺存款取款│
│  │中市中區民族│7112號帳戶  │所有之臺中│憑條1紙（其 │
│  │路45號1樓） │            │商業銀行帳│上盜蓋「郭清│
│  │            │            │號00000000│來」印文1枚 │
│  │            │            │7101號帳戶│）          │
│  │            │            │內        │            │
└─┴──────┴──────┴─────┴──────┘
上正本證明與原本無異。
如不服本判決，應於收受送達後10日內向本院提出上訴書狀（應
敘述具體理由並附繕本）。
上訴書狀如未敘述理由，應於上訴期間屆滿後20日內補提理由書
於本院。
                                      書記官  陳靖騰
中    華    民    國    97    年    8     月    26    日
附錄論罪科刑法條
刑法第210條：偽造、變造私文書，足以生損害於公眾或他人者
，處 5 年以下有期徒刑。
刑法第216條：行使第210條至第215條之文書者，依偽造、變造
文書或登載不實事項或使登載不實事項之規定處斷。


司法院資訊處製作；財團法人民間司法改革基金會備份。
